【裁判字號】    99,上易,214
【裁判日期】    990430
【裁判案由】    妨害公務
【裁判全文】
臺灣高等法院高雄分院刑事判決         99年度上易字第214號
上  訴  人
即  被  告  甲○○
選任辯護人  鍾夢賢律師
上列上訴人因妨害公務案件，不服臺灣高雄地方法院98年度審易
字第3112號中華民國99年1 月21日第一審判決（起訴案號：臺灣
高雄地方法院檢察署98年度偵字第24302 號），提起上訴，本院
判決如下：
    主  文
上訴駁回。
    事  實
一、甲○○飲用酒類後，於民國（下同）98年8 月15日凌晨4 時
    10分許，至設於高雄市○○區○○路300 號1 樓「愛國超商
    」，欲購買維力炸醬罐，經店員林捷表示價格為新臺幣（下
    同）169 元，甲○○卻主張型錄上記載之價格為159 元，並
    堅持以159 元購買，林捷遂比對店內之型錄，確認並無甲○
    ○所稱159 之維力炸醬罐，乃向甲○○表示：型錄並無其所
    稱之價格等語，因甲○○仍一再爭執，在愛國超商擔任晚班
    保全員之周展宇遂上前瞭解，並與甲○○發生爭吵，進而發
    生拉扯、推擠，林捷見狀，乃報警處理，高雄市政府警察局
    三民二分局陽明派出所警員羅育銘接獲值班人員之無線電通
    知，於同日凌晨4 時30分許，抵達愛國超商，發現甲○○有
    酒意，為避免甲○○與愛國超商人員發生進一步衝突，乃勸
    導甲○○不要再與店家爭執，返家休息。詎甲○○明知羅育
    銘係依法執行警察勤務之公務員，竟基於侮辱公務員之犯意
    ，當場在不特定多數人得以共見共聞之愛國超商內，以「幹
    」之穢語，對羅育銘侮辱（妨害名譽部分，未據告訴），羅
    育銘因為防止有酒意之甲○○繼續滋事，遂請甲○○出示證
    件，由於甲○○拒不出示證件，羅育銘因而欲將甲○○帶回
    警局查證其身分，卻遭甲○○躺在地上抵制，羅育銘因而強
    制將甲○○帶回陽明派出所，甲○○竟接續前揭侮辱公務員
    之犯意，當場在不特定多數人得以共見共聞之陽明派出所內
    ，以「幹你娘」之穢語，辱罵執勤中之警員羅育銘。
二、案經高雄市政府警察局三民二分局移送臺灣高雄地方法院檢
    察署檢察官偵查起訴。
    理  由
一、證據能力：
    按被告以外之人（包括證人、鑑定人、告訴人、被害人及共
    同被告等）於審判外之陳述雖不符刑事訴訟法第159 條之1
    至之4 等4 條之規定，而經當事人於審判程序同意作為證據
    ，法院審酌該言詞陳述或書面陳述作成時之情況，認為適當
    者，亦得為證據，刑事訴訟法第159 條第1 項定有明文。本
    判決所引下列證據，其原屬於傳聞性質部分，檢察官及被告
    、辯護人均同意作為證據（見本院卷第26頁、第27頁準備程
    序筆錄），本院審酌該言詞陳述或書面陳述作成時之情況，
    並無不法或不當之情形，適當作為證據，依上開規定，有證
    據能力。
二、訊據上訴人即被告甲○○固不否認於上揭時間，飲用酒類後
    ，在愛國超商內，因購買物品與店員林捷、保全員周展宇發
    生口角，經店員林捷報警後，警員羅育銘到場，對其查證身
    分，並將其帶回警局，而其在警局，曾以「幹你娘」之穢語
    ，辱罵執勤中之警員羅育銘等事實；惟矢口否認有在愛國超
    商對警員羅育銘辱罵「幹」字之犯行，辯稱：當時在愛國超
    商內，因警員羅育銘表示要查看身分證，伊表示：「沒有，
    要看什麼看」等語，可能伊有喝酒，說話已經錯亂，態度比
    較不好，說話口齒不清，以致羅育銘將伊所說的「看」，誤
    聽為「幹」，其當時並無侮辱警員羅育銘云云。惟查，被告
    於上揭時間，接續在愛國超商及陽明派出所內，以「幹」或
    「幹你娘」之穢語，對於依法執行職務之警員羅育銘，當場
    予以侮辱之事實，業據證人羅育銘於偵查中具結證稱：「我
    到場就詢問何事，周展宇跟林捷指著被告跟我說，被告喝酒
    吵著說，他們的價格比DM貴，他們一直跟被告解釋，DM並沒
    有被告所講的價格，被告有推擠周展宇的手，並發生爭吵，
    所以才打電話報警。我勸被告說：他們已經跟你解釋了，且
    你喝酒，你早點回去休息。被告堅持DM的價格跟他們賣的價
    格不同，執意要用他認為的價格買，我就跟被告說：不要吵
    ，人家不要賣了，早點回去休息。被告就回說：你在說啥小
    幹。……我就請他出示證件，原意是要他家人勸導他回去，
    被告執意不肯拿證件給我看，就碎碎唸，我就帶他回警局查
    證，被告不願意配合，就躺在愛國超商的走廊，我就強制把
    被告帶回警局。帶回警局後，被告就三字經連連，說『幹你
    娘』等三字經」等語綦詳（見偵卷第9 頁），核與證人林捷
    於警詢證稱：「因為有一位滿身酒味的男子於98年8 月15日
    4 時10分許前來我所服務的愛國超市，因物品價格方面糾紛
    與我發生爭執，內容為：該男子說為什麼貨架上的物品（維
    力炸醬罐）價格跟DM不同，經會同察看比對店內DM，並沒有
    他所說的物品（維力炸醬罐）這個物品，可是他一直爭執，
    並與保全員爭吵」（見警卷第6 頁），於偵查中具結證稱：
    「（問：為何警察會到愛國超商？）答：是我報案的，因為
    有個酒醉的男子去拉保全周展宇」、「（問：警察到場後，
    該酒醉的男子有無對警察說什麼？）答：該酒醉的男子有對
    警察說：你兇啥小」、「（問：有無聽到該酒醉的男子對警
    察說髒話？）答：該酒醉的男子在超商外面有說『幹，我又
    沒怎樣，為什麼要抓我』的話」、「（問：當天為何發生糾
    紛？）答：因為商品價格問題，該酒醉的男子說他前一天買
    159 元，為何今天賣169 元，認為我們賣貴了。我同事有拿
    我們的DM給他看，並沒有他所講的159 元，他堅持他家的DM
    是159 元，他是要買維力炸醬。後來我跟他說DM有日期，他
    說他家很有錢，他哥哥是里長，他要告倒愛國超商。後來我
    們跟他說DM有日期後，他就針對保全，他去拉、推保全。該
    酒醉的男子有來過幾次，只要有喝酒態度就不是很好，但這
    次最差」等語（見偵卷第10頁、第11頁），以及證人周展宇
    於警詢證稱：「（問：警方接獲報案前往處理發生何事？何
    人報案？）答：是結帳員林捷報警的。警方進入後見其有喝
    酒情形，勸其如不願購物可回家休息；其對警方口氣不佳說
    台語你是啥小，警方請其說話客氣一點，並要求其出示證件
    ；其拿出證件皮夾後，又不願出示證件於是警方就將其帶回
    派出所查證」（見警卷第5 頁），於偵查中具結證稱：「（
    問：有無聽到該酒醉的男子對警察說『幹』的話？）答：有
    ，我有聽到2 次。因為警察要請該酒醉的男子到派出所，他
    就說『幹，我又沒做錯事』，2 次都是說相同的話」等語相
    符。並經原審勘驗案發當日在陽明派出所之錄影光碟，顯示
    被告確有在派出所內辱罵「幹你娘」等語（見原審卷第16頁
    反面）；此外，並有照片6 張附卷可稽，審酌國語的「看」
    與「幹」，雖然發音頗為相似，但與其他語句連結，應可輕
    易辨認被告所說之言語，究為何者，不致發生證人林捷、周
    展宇與羅育銘同時均發生誤認混淆之可能，且依被告所辯，
    其當日係陳稱：「沒有，要看什麼看」等語，如上開證人誤
    聽「看」為「幹」，豈不均誤聽成被告表示：「沒有，要幹
    什麼幹」之完全不合邏輯之言語，有違常理，因證人林捷、
    周展宇與被告或羅育銘均不相識，亦無仇怨，並無刻意誣陷
    被告，而偏袒羅育銘之必要，則證人林捷、周展宇指證被告
    曾於愛國超商對執行勤務之警員羅育銘辱罵「幹」，應為真
    實，被告所辯不足採信。本案事證明確，被告上揭犯行，堪
    以認定，應予依法論科。
三、核被告所為，係犯刑法第140 條第1 項之對於公務員依法執
    行職務時當場侮辱罪。被告先後在愛國超商及高雄市政府警
    察局三民二分局陽明派出所內，以「幹」、「幹你娘」等語
    辱罵，均係基於侮辱執勤警員羅育銘之目的，而在密切接近
    之時間所為之數個舉動，因其侵害之法益同一，且數行為係
    在密切接近之時間、地點實施，各行為之獨立性極為薄弱，
    依一般社會健全觀念，在時間差距上，難以強行分開，在刑
    法評價上，應視為數個舉動之接續施行，應屬接續犯，而為
    包括之一罪。至於被告案發當時雖有酒意，但依刑法第19條
    見偵查卷第11頁），被告行為時並無因精神障礙，致辨識行
    第3 項規定，因故意或過失而自行招致辨識行為違法之能力
    ，顯著降低之情形，不適用同條第2 項減刑之規定；準此，
    被告已無從適用該條項規定減刑之餘地。況由被告猶與店員
    爭執欲購買之「維力炸醬罐」之價格，及店員即證人林捷要
    報警時，被告向林捷與周展宇表示：伊胞兄是里長，報警也
    沒關係等情，已據證人林捷於偵查中具結證述在卷（見偵卷
    第11頁），更難認被告行為時，辨識行為違法之能力，有顯
    著降低之情形，併此敘明。
四、原審以被告犯侮辱公務員，罪證明確，適用刑法第140 條第
    1 項、第41條第1 項，刑法施行法第1 條之1 之規定，審酌
    被告雖無任何犯罪之前科紀錄，但於警員羅育銘據報趕至現
    場時，不僅未克制自身之舉止，竟對依法執行職務之警員辱
    罵「幹」語，挑釁公權力，其遭警員羅育銘強制帶回陽明派
    出所時，亦未反省自身行為，反而在陽明派出所內，多次咆
    哮、使力拉扯手銬、推擠座椅，更以「幹你娘」穢語辱罵警
    員羅育銘，經原審於99年1 月7 日審判期日當庭勘驗被告於
    陽明派出所之錄影光碟無誤，足見被告態度極為囂張，完全
    無視國家公權力之存在。又高雄市政府警察局三民第二分局
    於98年9 月15日以警員羅育銘於本案發生當日，執行巡邏勤
    務，使用強制力致被告左手腕受傷，顯有過當為由，對警員
    羅育銘予以申誡2 次，有高雄市政府警察局三民第二分局98
    年9 月15日函在卷可參（見原審98年度審附民字第301 號卷
    第9 頁），惟被告於遭警員羅育銘強制帶回警局時，係因強
    力拉扯手銬，致左腕有輕微傷勢，除據被告自承在卷外（見
    原審卷第18頁），亦經原審勘驗當日警局光碟，顯示被告多
    次強力拉扯手銬，衡情會造成被告遭銬住之左手腕挫傷或擦
    傷之傷害，由此足認高雄市政府警察局第二分局認定被告因
    遭警員羅育銘使用強制力，致左腕受傷，並無任何事實基礎
    ，再被告於案發當日，在愛國超商，除與證人林捷、周展宇
    發生口角爭執外，更曾與證人周展宇發生肢體拉扯、衝突，
    經證人周展宇於警詢及偵查中證述明確，則警員羅育銘基於
    被告當日業已有酒意，為預防被告與證人林捷、周展宇繼續
    發生衝突，進而衍生暴力傷害事件，而對被告查證身分，並
    於被告拒絕配合時，將被告帶離現場，乃依警察職權行使法
    第6 條第1 項第3 款、第19條第1 項第1 款規定，依法行使
    職權，具有正當性，而警員羅育銘將被告帶離現場時，初始
    並未使用強制力，係因被告以躺或坐於地上方式，不願離開
    現場，警員羅育銘始強制拉被告離開，亦經原審勘驗案發當
    日裝設於愛國超市之監視錄影光碟屬實，因放任被告滯留愛
    國超商，無疑對證人林捷、周展宇而言，係一種危險，亦有
    違證人林捷報警之目的，則警員羅育銘使用強制力將被告帶
    離，有其必要性，縱使因此造成被告左手腕輕微擦傷或挫傷
    ，亦難歸咎於警員羅育銘，是高雄市政府警察局三民第二分
    局以警員羅育銘於案發當日對被告施以強制力，致被告左手
    腕受傷，而對警員羅育銘科以申誡2 次之處分，顯然完全偏
    袒被告，難昭信服。且有如上述，被告於林捷報警時，曾向
    林捷與周展宇表示：伊胞兄是里長，報警也沒關係等語，足
    認被告憑仗其胞兄葉護謹為里長，致目無法紀，及其犯罪後
    之態度等一切情形，量處有期徒刑5 月，併諭知如易科罰金
    ，以新臺幣1 千元折算1 日。原審認事用法核無違誤，量刑
    亦稱妥適，被告上訴意旨仍執前詞並以原審量刑過重，而指
    摘原判決不當，為無理由，應予駁回。
據上論斷，應依刑事訴訟法第368 條，判決如主文。
本案經檢察官陳宗吟到庭執行職務。
中    華    民    國    99    年    4     月    30    日
                刑事第六庭  審判長法  官  王憲義
                                  法  官  簡志瑩
                                  法  官  邱永貴
以上正本證明與原本無異。
不得上訴。
中    華    民    國    99    年    4     月    30    日
                                  書記官  鄭翠芬
附錄本案論罪科刑法條：
刑法第140 條
於公務員依法執行職務時，當場侮辱，或對於其依法執行之職務
公然侮辱者，處6 月以下有期徒刑、拘役或1 百元以下罰金。

司法院資訊處製作；財團法人民間司法改革基金會備份。
